臺灣基隆地方法院民事判決
109年度簡上字第53號
上  訴  人  吳壬豪  

兼  訴  訟
代  理  人  吳景陞  

被上訴人    交通部臺灣鐵路管理局

法定代理人  杜微    
訴訟代理人  龔維智律師
複代理人    李玉華  

上列當事人間請求遷讓房屋等事件，上訴人對於民國109年8月20
日本院109年度基簡字第730號第一審判決提起上訴，本院於民國
110年10月18日言詞辯論終結，判決如下：
    主　文
上訴駁回。
第二審訴訟費用由上訴人負擔。
    事實及理由
一、程序部分：
  ㈠被上訴人之法定代理人於上訴本院後變更為杜微，有行政院
    民國110年4月22日院授人培字第1103001236號令影本附卷可
    參，並據其於110年5月3日具狀聲明承受訴訟，核無不合，
    應予准許。
  ㈡本件上訴人經合法通知，未於言詞辯論期日到場，且核無民
    事訴訟法第386條各款所列情形，爰依同法第385條第1項前
    段之規定，准被上訴人到場之訴訟代理人聲請，由其一造辯
    論而為判決。
二、被上訴人起訴主張：坐落基隆市○○區○○段000地號土地（下
    稱系爭土地）及其上門牌號碼基隆市○○區○○街00號房屋（下
    稱系爭房屋）均為中華民國所有，原告為管理機關。原告因
    職務關係，將系爭房屋配借予訴外人即當時之員工吳火泉居
    住，嗣吳火泉已經退休，依借貸之目的使用業已完畢，使用
    借貸關係消滅，且吳火泉及其配偶吳卓彩鳳均已死亡，上訴
    人即被告吳景陞、吳壬豪及被告吳學壘均為訴外人吳火泉之
    子、孫，無權占有使用系爭房屋，依民法第767條、第179條
    規定，請求被告返還系爭房屋，並以系爭房屋課稅現值暨系
    爭土地108年度申報地價按年息10%計算，請求被告自108年1
    月11日起至返還系爭房屋之日止，按月給付相當於租金之不
    當得利等語。並聲明：被告應將坐落系爭土地上之系爭房屋
    返還原告，並自108年1月11日起至返還系爭房屋之日止，按
    月給付原告新臺幣（下同）1,264元。
三、上訴人吳景陞於原審抗辯：訴外人吳火泉任職時薪資甚低，
    故依家眷人數多寡分配不同坪數宿舍居住，所配給宿舍屬於
    薪資的一部分，並非無償借用；又系爭房屋是被上訴人的員
    工宿舍，被上訴人本應善盡管理維謢之責，數十年來無數次
    的颱風造成系爭房屋半毀、圍牆全倒，包括廚房、廁所、浴
    室、水管設備、化糞池之重建及漏水均由上訴人吳景陞自費
    修繕；被上訴人定期訪察時從未對系爭房屋之修繕表示不同
    意，上訴人吳景陞自費修繕之設備已固著於系爭房屋，按一
    般修繕行情並加計通貨膨脹等因素，上訴人吳景陞有權依民
    法第955條規定請求償還上開有益費用，被告返還系爭房屋
    應於原告給付修繕費用600,000元之同時為之等語，並答辯
    聲明：原告之訴駁回。至上訴人吳壬豪與被告吳學壘於原審
    時均未於言詞辯論期日到庭，亦未提出書狀作何聲明或陳述
    。
四、原判決命上訴人吳景陞、吳壬豪應將坐落基隆市○○區○○段00
    0地號土地上門牌號碼基隆市○○區○○街00號房屋返還原告，
    並自108年1月11日起至返還房屋之日止，按月給付原告632
    元；並駁回被上訴人其餘之請求。
  ㈠上訴人提起上訴，聲明：⑴原判決不利於上訴人部分均廢棄；
    ⑵被上訴人第一審之訴及假執行之聲請均駁回；⑶第一審及上
    訴費用由被上訴人負擔。並補述其上訴之理由略以：上訴人
    吳壬豪早已遷出系爭房屋，自非現占有人，不應為其敗訴之
    判決；其縱或回家探望，亦與常情無違，焉得僅憑上訴人吳
    壬豪先前陳情之內容即率認其仍有居住之事實。至上訴人吳
    景陞已居於系爭房屋約50年之久，對於系爭房屋歷年修繕之
    設備，均係在合法借用期間所為，是上訴人對於所修繕之設
    備均具有所有權，如若命上訴人吳景陞無條件遷出系爭房屋
    ，將使被上訴人侵占上訴人合法財產，形同法匠之判決等語
    。
  ㈡被上訴人則答辯聲明：⑴上訴駁回；⑵上訴費用由上訴人負擔
    。除引用在原審所為之主張外，並補述其上訴之答辯理由略
    以：本件使用借貸關係依其目的當然應視為使用完畢，被上
    訴人依法請求返還系爭房屋及請求相當於租金之不當得利均
    於法有據，再者上訴人吳壬豪雖主張其已遷出系爭房屋，但
    與被上訴人派遣人員至現場訪查之紀錄不合，其主張自不可
    採；至上訴人吳景陞屢稱支出房屋修繕費用，卻未能就各項
    具體修繕內容提出證明以實其說，難以信實，且與被上訴人
    請求其返還房屋之義務並無對價關係，是其拒絕返還系爭房
    屋顯於法無據等語。
  ㈢至被上訴人就原審敗訴部分，未據提起上訴而告確定，附此
    指明。
五、本院之判斷：
  ㈠查坐落於系爭土地上之系爭房屋於89年1月26日以「接管」為
    原因登記為中華民國所有，由被上訴人任管理機關，訴外人
    即被上訴人之員工吳火泉因任職而准配住系爭房屋，吳火泉
    及其配偶吳卓彩鳳先後於100年1月21日、108年1月9日死亡
    等情，有土地及建物第二類登記謄本、台灣鐵路管理局七堵
    機務段員工宿舍居住清冊、居住情況調查表及吳火泉、吳卓
    彩鳳之除戶戶籍謄本附於原審卷可稽，且兩造均未對此爭執
    ，自堪信為真正。
  ㈡被上訴人主張訴外人吳火泉及其配偶吳卓彩鳳死亡後，系爭
    房屋之使用借貸關係即消滅，上訴人無權占用系爭房屋，依
    所有權及不當得利之法律關係，請求上訴人返還系爭房屋及
    給付不當得利，為上訴人所否認，並以前詞置辯，然查：
  ⒈按所有人對於無權占有或侵奪其所有物者，得請求返還之；
    借用人應於契約所定期限屆滿時，返還借用物，未定期限者
    ，應於依借貸之目的使用完畢時返還之；民法第767條第1項
    前段、第470條第1項前段分別定有明文。又因任職關係，獲
    准配住宿舍，屬使用借貸之性質，其目的在使任職者安心盡
    其職責，是倘借用人喪失其與所屬機關之任職關係，當然應
    認依借貸之目的，已使用完畢，配住機關自得請求返還（最
    高法院91年台上字第1926號判例、85年度台上字第816號判
    決參照）。查系爭房屋為被上訴人配發予員工吳火泉供作宿
    舍使用，吳火泉及其配偶吳卓彩鳳業已死亡，依原來使用借
    貸契約關係所預定之使用目的，顯已使用完畢，吳火泉就系
    爭房房之使用借貸關係因而消滅。嗣吳火泉、吳卓彩鳳死亡
    後，上訴人吳景陞、吳壬豪仍占有使用系爭房屋，亦有下列
    事證可稽：
  ⑴被上訴人所提上訴人吳壬豪於109年2月19日及同年5月2日向
    交通部院首長民意信箱陳情之信箱管理系統（案件編號0000
    00000號、000000000號）所示陳情內容略為：陳情人和其父
    親居住於本部臺灣鐵路管理局轄下暖暖局所有之宿舍，該局
    要求陳情人搬離宿舍，雙方就此事尚在協調中，惟陳情人目
    前仍在求學，預計明年6月畢業，又陳情人之父親失業，無
    經濟能力，此時若要陳情人及其父親搬離，陳情人將面臨無
    法租屋及支付房租之窘境，……希望相關單位能考量陳情人尚
    在求學中，亟需完成學業，陳情人之父親又失業，實在無力
    負擔房租，能同意陳情人及父親延長使用該局宿舍之時間，
    待陳情人明年畢業，順利求職，有能力支付房租後再搬離，
    且已收到臺灣鐵路管理局提告通知，請務必法外開恩等語。
    則若上訴人吳景陞、吳壬豪並未居住系爭房屋，又何以上訴
    人吳壬豪向交通部提出上開陳情？由此可見上訴意旨稱上訴
    人吳壬豪並未居住乙情，已難遽信。
  ⑵依被上訴人所提出之「列管眷舍使用人清查表」共3份（清查
    日期分別為：108年5月15日、108年10月8日、109年5月6日
    ），其上有上訴人吳景陞之簽名或印文，並經上訴人吳景陞
    於本院109年12月23日準備程序時，當庭陳稱上開清查表上
    之簽名與印文均為其親簽親捺等語明確。依據上開清查表中
    「眷舍配住人以外實際使用人資料」欄，均將上訴人吳景陞
    、吳壬豪列入，則上訴意旨空言陳稱上訴人吳壬豪並未占有
    使用系爭房屋，即難信為真。
  ⑶遑論證人即經被上訴人派遣至系爭房屋完成上開清查表之陳
    聖龍亦於本院證稱：上訴人吳景陞均在看過表格填載之全部
    內容後才簽名或捺印，伊亦有向上訴人吳景陞告知若有問題
    可向伊要求更正等語，其證言所敘及之程序衡與常情相符，
    則由上開清查表上確有上訴人吳景陞之簽名或捺印之事實，
    益見上訴人之主張與上訴人吳景陞先前接受調查時對清查表
    上所載未見異議之行為矛盾，是其上訴意旨稱上訴人吳壬豪
    已遷出系爭房屋乙節，自無從採信。
  ⒉上訴人吳景陞雖稱其支出系爭房屋修繕費用，得依民法第955
    條規定請求被上訴人償還，並與上訴人返還系爭房屋之同時
    為之，然其主張已為被上訴人所否認。再以：
　⑴按善意占有人因改良占有物所支出之有益費用，於其占有物
    現存之增加增值限度內，得向回復請求人請求償還，民法第
    955條固有明文。然查吳火泉任職期間，係基於使用借貸關
    係使用系爭房屋，自無民法第955條規定之適用，而該使用
    借貸關係消滅後，上訴人吳景陞即無占有系爭房屋之正當權
    源，自非善意占有人，上訴人吳景陞依民法第955條規定請
    求原告償還修繕費用，洵屬無據。
　⑵被上訴人即使未返還上訴人吳景陞為修繕其所占用房屋之支
    出費用，與上訴人吳景陞之返還房屋義務，並無對價關係可
    言，上訴人吳景陞自不能據以拒絕返還房屋。
　⑶從而被上訴人依民法第767條第1項規定，請求上訴人吳景陞
    、吳壬豪返還系爭房屋，自屬有據。
  ⒊按無法律上之原因而受利益，致他人受損害者，應返還其利
    益，民法第179條前段定有明文。又無權占有他人之土地或
    房屋，可獲得相當於租金之利益為社會通常之觀念。按城市
    地方房屋之租金，以不超過土地及其建築物申報總價年息10
    %為限，土地法第97條第1項定有明文。依平均地權條例施行
    細則第21條規定，公有土地以公告地價為申報地價，免予申
    報。又基地租金之數額，除以基地申報地價總額為基礎外，
    尚須斟酌基地之位置，工商業繁榮之程度，承租人利用基地
    之經濟價值及所受利益等項，並與鄰地租金相比較，以為決
    定。再查：
　⑴上訴人吳景陞、吳壬豪無權占有系爭房屋，獲有相當於租金
    之利益，致被上訴人受有損害，被上訴人依民法第179條規
    定，請求上訴人吳景陞、吳壬豪共同給付自108年1月11日起
    至返還系爭房屋為止相當於租金之不當得利，應屬有據。
　⑵查被上訴人主張系爭房屋占用系爭土地面積30.42平方公尺，
    系爭土地108年1月之公告地價為每平方公尺1,700元，系爭
    房屋之課稅現值為100,000元等情，有系爭房屋建物登記第
    二類謄本及系爭土地地價第二類謄本可參（見原審卷第15頁
    、第19頁）。原審審酌系爭房屋坐落位置、屋齡已逾50年、
    屋況不佳、目前僅供居住而未作營業用途等情，有照片數張
    附卷可參，認應以上開土地公告地價及系爭房屋現值之年息
    5%計算不當得利，始為適當，據此計算後，上訴人吳景陞、
    吳壬豪無權占有系爭房屋致原告受有相當於租金之損害為每
    月632元【計算式：（占用面積30.42平方公尺×土地每平方
    公尺申報地價1,700元＋系爭房屋課稅現值100,000元）×年息
    5%÷12月＝632元，元以下四捨五入】，經核亦於法無違。
　⑶況被上訴人亦未對此一計算標準有所爭執，上訴人於上訴理
    由中亦未敘明有何對此計算方式不服之理由，是亦足堪認適
    當。
六、綜上所述，上訴人吳景陞、吳壬豪無權占有系爭房屋，被上
    訴人依民法第767條第1項、第179條規定，請求吳景陞、吳
    壬豪返還系爭房屋，及自108年1月11日起至返還系爭房屋之
    日止，按月給付原告632元，為有理由，應予准許；原審判
    決並無不合，應予維持。上訴人提起上訴指摘原審判決不當
    ，求予廢棄改判，乃無理由，應予駁回。
七、本件事證已經明確，兩造其他攻擊、防禦方法或證據，經核
    與判決結果不生影響，爰不逐一論列，附此敘明。
據上論結，本件上訴為無理由，依民事訴訟法第436條之1第3項
、第449條第1項、第463條、第78條，判決如主文。
中　　華　　民　　國　　110 　年　　11　　月　　1 　　日
                  民事庭審判長法　官黃梅淑
　　　　　　　　　
　　　　　　　　　            法  官王翠芬
　　　　　　　　　
　　　　　　　　　　          法  官李謀榮
以上正本係照原本作成。
本件判決不得上訴。
中　　華　　民　　國　　110 　年　　11　　月　　1 　　日
                        書記官　鄭又綾